【裁判字號】    99,聲,628
【裁判日期】    990430
【裁判案由】    聲請裁定沒收違禁物
【裁判全文】
臺灣彰化地方法院刑事裁定               99年度聲字第628號
聲  請  人  臺灣彰化地方法院檢察署檢察官
被      告  甲○○
上列聲請人因被告違反公職人員選舉罷免法案件（95年度選偵字
第58號），聲請單獨宣告沒收（99年度執聲沒字第151號），本
院裁定如下：
    主  文
扣案之現金新臺幣貳仟伍佰元沒收之。
    理  由
一、按被告所犯為死刑、無期徒刑或最輕本刑3 年以上有期徒刑
    以外之罪，檢察官參酌刑法第57條所列事項及公共利益之維
    護，認以緩起訴為適當者，得定1 年以上3 年以下之緩起訴
    期間為緩起訴處分，其期間自緩起訴處分確定之日起算；檢
    察官依刑事訴訟法第253 條或第253 條之1 為不起訴或緩起
    訴之處分者，對供犯罪所用、供犯罪預備或因犯罪所得之物
    ，以屬於被告者為限，得單獨聲請法院宣告沒收，刑事訴訟
    法第253 條之1 第1 項、第259 條之1 分別定有明文。次按
    公職人員選舉罷免法第90條之1 第3 項固規定預備或用以行
    求期約或交付之賄賂，不問屬於犯人與否，沒收之。但如其
    賄賂已交付與有投票權之人收受，因收受者係犯刑法第143
    條第1 項之投票受賄罪，其收受之賄賂應依同法條第2 項之
    規定沒收之，如全部或一部不能沒收時，追徵其價額。故犯
    投票行賄罪者，其已交付之賄賂，自應依刑法第143 條第2
    項之規定，於其對向共犯所犯投票受賄罪之從刑宣告追徵、
    沒收，不得再依上開規定沒收。其對向共犯所犯刑法第143
    條第1 項之投票受賄罪，倘經檢察官依刑事訴訟法第253 條
    規定，為職權不起訴處分；或依同法第253 條之1 規定，為
    緩起訴處分，上揭已交付予對向共犯之賄賂，亦應由檢察官
    依同法第259 條之1 規定，聲請法院對該對向共犯宣告沒收
    （最高法院95年度台上字第2407號、96年度台上字第615 號
    判決意旨參照）。
二、本件聲請意旨以：臺灣彰化地方法院檢察署95年度選偵字第
    58號被告甲○○違反公職人員選舉罷免法案件，業經檢察官
    為緩起訴處分確定，扣案之新臺幣（下同）2,500 元，為被
    告所有且因犯罪所得之物，爰依刑事訴訟法第259條之1、刑
    法第40條第2項之規定聲請單獨宣告沒收等語。
三、經查，被告係95年度彰化縣二水鄉鄉民代表選舉之有選舉權
    之人，其明知不得收受或期約候選人之賄賂，而許以行使其
    投票權，竟分別以1票新臺幣（下同）500元之代價，於95年
    6月初某日起至同年月8日止之不詳時間點，在其等之住處內
    ，收受陳春玫所交付之賄款2500元，經臺灣彰化地方法院檢
    察署檢察官以95年度選偵字第58號緩起訴處分，並定緩起訴
    期間1年，且經臺灣高等法院臺中分院檢察署以95年度上職
    議字第4379號處分書駁回檢察官職權再議之處分而確定，而
    被告所受前開緩起訴處分，亦未經撤銷，此業經本院核閱上
    揭卷宗屬實。而扣案之現金2,500 元屬被告所有且因犯罪所
    得之物，業據被告自承在卷可據，是揆諸前開規定，檢察官
    所提前開聲請，核與規定並無不合，應予准許，爰依刑事訴
    訟法第259條之1之規定，裁定如主文。
四、至聲請意旨雖另援引刑法第40條第2 項規定作為聲請單獨宣
    告沒收之依據。惟：
  (一)按刑罰法令關於沒收之規定，有採職權沒收主義與義務沒收
    主義，職權沒收，指法院就屬於被告所有，並供犯罪所用或
    因犯罪所得之物，仍得本於職權為斟酌沒收與否之宣告，例
    如刑法第38條第1 項第2 款、第3 款、第3 項前段等屬之。
    義務沒收，又可分為絕對義務沒收與相對義務沒收二者，前
    者指凡法條規定「不問屬於犯人與否，沒收之」者屬之，法
    院就此等之物，無審酌餘地，除已證明滅失者外，不問屬於
    犯人與否或有無查扣，均應沒收之；後者指凡供犯罪所用或
    因犯罪所得之物，均應予以沒收，但仍以屬於被告或共犯所
    有者為限，最高法院93年度臺上字第2751號判決意旨可資參
    照。
  (二)次按沒收，除有特別規定者外，於裁判時併宣告之。違禁物
    或專科沒收之物得單獨宣告沒收，刑法第40條定有明文。可
    知，沒收屬於從刑之一種，原則上非有主刑之存在不得單獨
    為之，除非有法定得單獨聲請宣告沒收之情形，例如：刑法
    第40條第2 項，及上揭刑事訴訟法第259 條之1 之規定。而
    刑法第40條第2 項所謂「專科沒收之物」，依該條修正時之
    立法理由謂「雖非違禁物，然其（按指專科沒收之物）性質
    究不宜任令在外流通」等語，及所例示之「偽造之印章、印
    文、有價證券、信用卡、貨幣」，顯係指法文有「不問屬於
    犯人與否，沒收之。」或其他相類規定之情形（刑法第200
    條、第205 條、第219 條參照），應係指上開「絕對義務沒
    收」之物而言；至於「相對義務沒收」之物，因仍以供犯罪
    所用或因犯罪所得，且屬被告或共犯所有之物為限，始得宣
    告沒收，如不備該要件，即非應義務沒收之對象，故本質上
    未具「不宜任令在外流通」之性質，自非屬該條項所指「專
    科沒收之物」。從而，得依刑法第40條第2 項規定宣告單獨
    沒收者，應僅以違禁物或法律規定採取絕對義務沒收主義者
    為限。
  (三)再按刑法第143 條規定「有投票權之人，要求、期約或收受
    賄賂或其他不正當利益，而許以不行使其投票權或為一定之
    行使者，處3 年以下有期徒刑，得併科5 千元以下罰金。犯
    前項之罪者，所收受之賄賂沒收之。如全部或一部不能沒收
    時，追徵其價額。」，就所收受賄賂沒收之規定，雖採義務
    沒收主義，但並無「不問屬於犯人與否，沒收之」之規定，
    揆諸上揭判決意旨說明，該條規定「所收受之賄賂沒收之」
    ，應係採「相對義務沒收主義」，是刑法第143 條第2 項規
    定之「所收受之賄賂」，自非得依刑法第40條第2 項規定單
    獨宣告沒收之「專科沒收之物」。從而，本案情形與刑法第
    40條第2 項之情形尚屬有間，聲請意旨此部分顯係誤載，附
    此敘明。
中    華    民    國    99    年    4    月    30   日
                  刑事第四庭  法  官  姚銘鴻
以上正本證明與原本無異。
如不服本裁定，應於裁定送達後五日內向本院提出抗告狀(須附
抗告狀繕本 )。
中    華    民    國    99    年    4    月    30   日
                              書記官  郭佳雯

司法院資訊處製作；財團法人民間司法改革基金會備份。
